【裁判字號】    97,上易,604
【裁判日期】    970912
【裁判案由】    詐欺
【裁判全文】
臺灣高等法院高雄分院刑事判決         97年度上易字第604號
上  訴  人  臺灣高雄地方法院檢察署檢察官
上  訴  人
即  被  告  甲○○
上列上訴人因被告詐欺案件，不服臺灣高雄地方法院96年度易字
第3696號中華民國97年5 月30日第一審判決（起訴案號：臺灣高
雄地方法院檢察署96年度偵字第6480號），提起上訴，本院判決
如下：
    主  文
原判決撤銷。
甲○○犯詐欺取財罪，處有期徒刑參年陸月。
    事  實
一、甲○○明知其未投資臺北縣之高爾夫球場，且已無經營工程
    公司及建設公司，尚積欠新臺幣（下同）千萬元之債務，又
    因案於民國（下同）90年間經發布通緝中，竟假借曾擔任「
    力生診所」及工程公司之實際負責人之經歷，於94年中旬在
    高雄市○○路某游泳池認識在建設公司工作之乙○○，甲○
    ○乃化名為「陳復生」，向乙○○搭訕，並佯稱為臺北縣三
    重市營業中之「力生診所」實際負責人，「力生診所」並於
    95年間升格為地區醫院而改名為「佑民醫院」，其在高雄市
    家中以視訊監管「力生診所」，每月收入70、80萬元，且曾
    投資新臺幣（下同）10億元在臺北縣某高爾夫球場，在台北
    地區曾經營7 家建設公司、員工多達350 名，具有豐富之營
    造經驗並有診所營收之穩定收入，復解說相關建築、醫療知
    識等情，使乙○○信以為真，進而與甲○○交往成為男女朋
    友，甲○○因而知悉乙○○有多筆高額定期存款，遂意圖為
    自己不法之所有，於94年11月底起佯稱計畫在高雄市區開立
    兩家聯合診所及建設公司、營造工程公司，以使兩人未來有
    安穩之生活，且已經積極接洽地主、醫生中，惟因開立診所
    、開設建設公司、營造工程公司均欠缺資金籌備、應酬等語
    ，致乙○○遂陷於錯誤，誤認甲○○確因開立診所、建設公
    司亟需用錢，遂自94年11月底至96年1 月30日止多次提領定
    期存款及一般存款金額共計2148萬元交付予甲○○（交付時
    間、金額詳如附表所示），詎甲○○並未將金錢用於籌備診
    所、建設公司等事項，反將所借金額另用於購買基金、汽車
    及其他花用。嗣因經乙○○追問籌備診所、建設公司進度時
    ，甲○○支吾其詞，推拖還在籌備，乙○○發覺有異，於96
    年2 月初向警方查證所認識者係真名為甲○○，且因案通緝
    中，始知受騙上當。
二、案經乙○○訴由高雄市政府警察局報告臺灣高雄地方法院檢
    察署檢察官偵查起訴。
    理  由
一、按被告以外之人於審判外之陳述，雖不符前4 條之規定，而
    經當事人於審判程序同意作為證據，法院審酌該言詞陳述或
    書面陳述作成時之情況，認為適當者，亦得作為證據，刑事
    訴訟法第159 條之5 第1 項定有明文。本件被告及檢察官均
    對本院所引用審判外陳述等證據，於原審均同意作為本案證
    據使用（見原審準備程序筆錄。被告於本院審理時則未到庭
    ），本院審酌各該證據作成之情況，並無不法取供等非任意
    性情況，認為適當，依刑事訴訟法第159 條之5 第1 項得作
    為本案證據使用。
二、上訴人即被告甲○○經合法傳喚，無正當之理由不到庭。惟
    據其於原審坦認有以上開名義向告訴人乙○○借款，因而於
    附表所示時間取得總計2148萬元等事實，但否認有上開詐欺
    取財之犯行。辯稱：被告有籌備診所、開設建設公司之真意
    ，診所是因需以醫生名義申請，因醫生尚無法就任，故尚未
    籌備完成；建設公司則是慢慢規劃工程，待（96年）元宵節
    過後才找辦公室、申請牌照，嗣因友人知悉我被通緝到案，
    所以資金未到位；且被告投資高爾夫球場損失15億云云。惟
    查：
（一）被告在94年底至96年初均對外表示係「陳復生」，有告訴
      人之匯款單、扣案之汽車買賣合約書及會員卡影本在卷可
      查；且被告係以「陳復生」之名與告訴人交往，交往期間
      對外表示與黃鳳嬌為姊弟，然兩人同居在高雄市前金區○
      ○○路處所，並於附表所示之時間，向告訴人取得共計21
      48萬元之款項。另被告於95年1 月16日以80萬元購買6629
      -LX 號之BMW735型自小客車，再於95年8 月2 日將購入之
      3879-XD 號之BMW735型自小客車過戶登記，上開2 輛自小
      客車均以黃鳳嬌之女葉榮美為登記名義人，亦經被告坦承
      在卷，且經告訴人於原審審理時證述明確，並與證人葉榮
      美於警詢、偵查所述相符（警詢卷第25～27、30～31頁、
      偵查卷第10、31～32頁），有告訴人日盛國際商業銀行（
      定期存款）存摺影本、合作金庫銀行（活期儲蓄）存摺影
      本、支票影本、查扣車輛照片附卷可查（警詢卷第48～51
      頁、偵查卷第84頁），上開事實均堪認定。又告訴人於原
      審審理中證述：我在建設公司當會計，94年中旬至高雄市
      ○○路游泳池游泳時，被告以「陳復生」之名義前來搭訕
      認識，進而交往成為男女朋友，被告告訴我他在台北地區
      曾經營7 家建設公司、員工多達350 名，擁有30億身價，
      但因投資高爾夫球場生意失敗，僅靠臺北縣之「力生診所
      」收入清償債務，該診所並於95年底升格為地區醫院而改
      名「佑民醫院」，平時在高雄家中以電腦視訊管理，診所
      每月營收有70、80萬元，且常跟我說工地工程之專業名詞
      、施工要領，又解釋藥名、藥效及成本等專業知識，讓我
      深信不疑；另被告表示與黃鳳嬌為親姊弟，因從小抱養之
      關係，所以不同姓等語，讓我誤以為被告之交友情形，我
      與被告後來已論及婚嫁，被告又表示想在高雄重新開始做
      生意，欲開立2 家診所及建設、營造工程公司，但因事業
      尚未成功，不想向友人借錢等語，被告又稱已經積極接洽
      台北、高雄市三民區之地主，並尋找診所地點，亦需籌備
      資金及交際費用，因此我將銀行之存款連同定期存款，在
      附表所示之時間，陸續交付給被告共計2148萬元，每次詢
      問被告相關開設診所、建設工程公司事宜，被告均借詞推
      託，96年2 月初我向朋友談及此事，發覺有異，向警察查
      證才知道被告本名並非叫「陳復生」，且正發布通緝中等
      語（原審卷第118 ～127 頁）。被告於原審審理時供稱：
      有向告訴人表示身價大概10億元，但所開立之2 公司10幾
      年前就倒了，而力生診所91年初就沒有營業，我確實隱瞞
      告訴人，並謊稱力生聯合診所仍繼續營業，且以視訊管理
      ，我向告訴人取得之2148萬元，有1 千多萬元用於清償友
      人債務等語明確，足徵告訴人之指訴實在。
（二）又89年6 月間證人李通寶出資352 萬7981元（未經取回）
      與被告在臺北縣五股鄉○○路○ 段54號合開力生診所，並
      聘用醫師、護士經營，嗣因被告於89年9 月4 日起至90年
      4 月16日支票陸續遭退票（遭註銷45張支票，金額為362
      萬1572元），於90年3 月30日列為永久拒絕往來戶，另無
      法給付診所醫師、護士薪資，已於90年3 月25日歇業，力
      生診所之彰化銀行淡水分行帳戶亦於90年3 月8 日電話轉
      帳後僅剩51元，有證人即另案自訴人李通寶、羅學善、證
      人即力生診所護士李雅雯於另案侵占自訴案件之證述，及
      協議書、力生診所開業執照、退票記錄、帳戶資料等相關
      資料可查（臺灣板橋地方法院90年自字第124 號卷第5 、
      9 ～12、39～45頁、同院90年自字第167 號卷第4 、55頁
      、96年自緝字第9 號卷第28、41～47頁），是被告所經營
      之力生診所顯已於90年間3 月間即歇業，更無所謂營業收
      入可言；另台北縣三重市並無「佑民醫院」，前「祐民醫
      院」之醫師為王怡昌，亦非力生診所負責醫師吳南山，故
      難認兩者有轉型之關係存在，亦經台北縣政府衛生局97年
      3 月7 日北衛醫字第0970020058號函覆明確（原審卷第77
      頁），益證被告向告訴人稱在高雄視訊管理力生診所，每
      月收入70～80萬元一情，係虛偽之詞。益證被告有詐騙告
      訴人之犯意。
（三）被告雖與告訴人交往成為男女朋友，然被告已於94年底向
      其友人黃桂英坦承真名為甲○○，有黃桂英於警詢之證述
      可查（警詢卷第26頁）；再被告與黃鳳嬌前為男女朋友，
      於90年間在台北開設力生診所時，甚至對外表示為夫妻，
      有證人李通寶於另案自訴案件證述可查（臺灣板橋地方法
      院90年度自字167 號卷第35頁）。此外，被告於95、96年
      間仍與黃鳳嬌同住於高雄市前金區○○○路處所，且同居
      、同睡，亦經證人葉榮美於警詢證述明確（警詢卷第25頁
      ），是被告與告訴人認識並進而交往已逾1 年多，卻從未
      向告訴人表示與黃鳳嬌並非親姊弟，亦未表示其真名為「
      甲○○」，交往期間向告訴人取得之2148萬元，未曾用於
      開立診所，反用於買車及其他花用，足見被告顯以不實之
      身分及感情狀況，取得告訴人之信任，進而遂行其詐欺之
      犯行無疑。
（四）被告雖否認有詐欺之犯意，並以前開情詞置辯。但(1)被告
      迄未曾提出任何投資高爾夫球場之書面資料，且證人葉榮
      美於偵查中亦證述未曾聽聞被告有投資高爾夫球場等語（
      偵查卷第29頁）；證人黃鳳嬌於偵查中證述：我與被告在
      臺北生活時，被告在工廠做香，也有請人做工程的挖土，
      但不知道有投資高爾夫球場等語（偵查卷第28頁），參以
      證人黃鳳嬌自90年起迄至96年1 月間為警查獲止，均與被
      告一同生活，亦不知被告有何投資高爾夫球場，是被告所
      述投資高爾夫球場損失15億一情，顯屬虛偽捏造之詞。又
      被告曾在臺北縣三重市經營廣陸工程股份有限公司、投資
      翔贏工程有限公司，並以黃鳳嬌之名義設立廣旭工程有限
      公司，有公司基本資料查詢、財團法人金融聯合徵信中心
      資料在卷可查（原審卷第43、62～64頁），然被告於原審
      審理時陳稱：上開公司10幾年前就倒了等語（原審卷第13
      7 頁），足認被告係憑藉在有工程方面之知識經驗，使告
      訴人信其在高雄欲設立建設公司、營造工程。(2)被告於附
      表編號4 即95年1 月16日向告訴人取得120 萬元款項，如
      前所述，其同日亦訂立汽車買賣合約購買價值80萬元車號
      6629-LX 號之BMW 自小客車，除交付10萬元定金，並約定
      97年1 月17日交付其餘70萬元，有該告訴人匯款資料、合
      約書、97年1 月17日過戶登記書扣案可查；另被告於附表
      編號7 、8 之95年7 月4 日、95年7 月26日取得告訴人交
      付之350 萬元、100 萬元款項後，復於96年8 月2 日將購
      入車號3879-XD 號之BMW735型自小客車過戶登記在葉榮美
      名下，亦有該過戶登記書扣案可稽；參以被告於附表編號
      4 即96年1 月3 日取得告訴人交付之590 萬元後，旋於96
      年1 月7 日以友人即郵局員工黃桂英之名義購買500 萬元
      之「群益真善美基金」等情，亦有黃桂英於警詢證述明確
      （偵查卷第41～42頁），並有扣案「群益真善美基金」交
      易確認書可查；復審酌被告於原審審理時亦陳稱：向告訴
      人所取得之2148萬元，其中有1 千多萬元用於清償積欠他
      人之債務，勤益基金贖回之款項，除匯款300 萬元與告訴
      人外，其餘之208 萬7209元已拿去清償債務等語，足認被
      告一取得告訴人所交付之高額款項，即另作他用，並非用
      於開立診所、建設公司、營造工程甚明。(3)又被告自94年
      11月22日至96年1 月30日止，陸續向告訴人取得之2148萬
      元，期間長達1 年，期間亦有多筆高達100 萬元以上之金
      額，被告在原審準備程序時雖提出「新開幕... 徵婦科、
      皮膚科、一般科之醫師、女醫師」之廣告剪角（原審卷第
      60頁），然該廣告剪角並無刊登日期，且係表明係「新開
      幕」之診所，卻無診所地址，是否真有其實，甚有所疑；
      況迄至原審審理時，被告均未提出任何有關設立診所、營
      建工程公司之書面資料（含承租場地租約、執照、場所地
      址、設備、場所外觀照片、場所人員等軟硬體設備）。足
      認被告於取得告訴人交付之款項後，除虛藉登報徵人之方
      式搪塞外，並無任何具體作為。(4)另被告雖曾於96年2 月
      13日請黃桂英將所回贖之基金匯款300 萬元予告訴人，有
      匯款書影本附卷可參（原審卷第59頁），然此時間已係96
      年2 月8 日告訴人報警發覺有異後所匯入（警詢卷第29頁
      ），且係經告訴人以急需用錢嗣後再借予被告等語取得，
      亦經告訴人於本院證述明確，是其匯款一情，為詐取財物
      事後之還款，無礙其詐取財物犯行之成立，亦不足為被告
      有利之證據。
（五）綜上所述，被告上開所辯，均不足採信，本件事證明確，
      被告之犯行堪以認定，應依法論科。
三、按行為人以一個犯意，為一行為或數行為而持續侵害同一法
    益，實現一個構成要件，而僅構成實質上之一罪（最高法院
    90年度台上字第5416號判決意旨參照），如數行為於同時同
    地或密切接近之時地實施，侵害同一之法益，各行為之獨立
    性極為薄弱，依一般社會健全觀念，在時間差距上，難以強
    行分開，在刑法評價上，以視為數個舉動之接續施行，合為
    包括之一行為予以評價，較為合理。查被告基於詐欺之同一
    目的，向告訴人佯稱欲開立診所、建設公司、營造公司，急
    需資金籌備、應酬，被告因同一原因，先後向告訴人取得附
    表所示之款項，係侵害一個法益，要屬單一犯罪行為（故無
    新舊法比較問題）。核被告所為，係犯刑法第339 條第1 項
    詐欺取財罪。
四、原審以被告罪證明確，論處被告罪刑，固非無見；惟查，被
    告以感情為誘餌而詐騙告訴人，詐欺金額高達2148萬元，使
    告訴人畢生積蓄被騙殆盡，被告於原審審理中雖與告訴人達
    成和解，但迄未交付分文和解金額，顯然被告並無償還詐欺
    所得之誠意，原審僅量處有期徒刑2 年10月，尚嫌輕縱，被
    告上訴意旨以原審量刑過重，為無理由，檢察官上訴意旨執
    上開理由而指摘原判決量刑過輕，則為有理由，應將原判決
    撤銷改判。爰審酌被告前因詐欺、侵占等案件經通緝，於通
    緝期間又犯本案，詐騙金額高達2148萬元，致告訴人畢生積
    蓄全部化為烏有，幸經報警後極力取回300 萬元、10萬元，
    並賣出被告之2 部自小客車獲得158 萬元等情（原審卷第12
    8 、129 頁），告訴人因感情、金錢均遭詐騙，痛不欲生；
    被告於原審97年1 月7 日準備程序表示其公司工程下個月（
    97年2 月）營業，才能還款等語（原審卷第41頁），迄至原
    審97年5 月16日審理程序再陳稱下個月就有收入可清償等語
    （原審卷第133 頁），一再藉詞推託清償日期，並無償還之
    意，及其他一切情狀，量處如主文第二項所示之刑。扣案之
    物品非供本案犯罪所用，另扣案之現金並無證據得以證明係
    被告所有係本件犯罪所得之物，並得由被害人另循民事途徑
    取回，故均不為沒收之諭知，併此敘明。
五、又被告因經營力生診所，另案自89年7 月至90年1 月間涉犯
    侵占罪，復於90年2 月間涉犯詐欺罪等案件，分別經自訴人
    李通寶、羅至善向臺灣板橋地方法院提起自訴（原臺灣板橋
    地方法院90年自字第124 、167 號、96年自緝字第9 、10號
    ），有臺灣高等法院被告前案紀錄表在卷可參，並經原審調
    閱上開案件卷宗確認無疑，然該案行為地點為臺北縣，行為
    時間與本案相隔逾3 年，且經被告於原審當庭表示本案與該
    案並無任何關係（原審卷第138 頁），故難認被告係基於概
    括犯意所為，從而，該自訴部分與本案起訴部分無裁判上一
    罪關係，附此敘明。
六、被告經合法傳喚，無正當之理由不到庭，爰不待其陳述，逕
    行判決。
據上論結，應依刑事訴訟法第369 條第1 項前段、第364 條、第
299 條第1 項前段、第371 條，刑法第339 條第1 項，刑法施行
法第1 條之1 ，判決如主文。
本案經檢察官蔡國禎到庭執行職務。
中    華    民    國    97    年    9     月    12    日
                        刑事第六庭審判長法  官  王憲義
                                        法  官  張盛喜
                                        法  官  邱永貴
以上正本證明與原本無異。
不得上訴。
中    華    民    國    97    年    9     月    12    日
                                        書記官  鄭翠芬
附錄本件判決論罪科刑法條：
中華民國刑法第339 條第1 項
（普通詐欺罪）
意圖為自己或第三人不法之所有，以詐術使人將本人或第三人之
物交付者，處5 年以下有期徒刑、拘役或科或併科1 千元以下罰
金。
附表：
  ┌───┬─────────┬─────────┐
  │編 號 │   時        間   │    金      額    │
  ├───┼─────────┼─────────┤
  │  1   │   94年11月22日   │      20 萬元     │
  ├───┼─────────┼─────────┤
  │  2   │   94年12月8 日   │      30 萬元     │
  ├───┼─────────┼─────────┤
  │  3   │   95年1 月11日   │      10 萬元     │
  ├───┼─────────┼─────────┤
  │  4   │   95年1 月16日   │     120 萬元     │
  ├───┼─────────┼─────────┤
  │  5   │   95年2 月6 日   │      80 萬元     │
  ├───┼─────────┼─────────┤
  │  6   │   95年5 月3 日   │     500 萬元     │
  ├───┼─────────┼─────────┤
  │  7   │   95年7 月4 日   │     350 萬元     │
  ├───┼─────────┼─────────┤
  │  8   │   95年7 月26日   │     100 萬元     │
  ├───┼─────────┼─────────┤
  │  9   │   95年8 月11日   │       8 萬元     │
  ├───┼─────────┼─────────┤
  │  10  │   95年9 月12日   │      10 萬元     │
  ├───┼─────────┼─────────┤
  │  11  │   95年11月10日   │     100 萬元     │
  ├───┼─────────┼─────────┤
  │  12  │   95年12月4 日   │     150 萬元     │
  ├───┼─────────┼─────────┤
  │  13  │   95年12月19日   │      30 萬元     │
  ├───┼─────────┼─────────┤
  │  14  │   96年1 月3 日   │     590 萬元     │
  ├───┼─────────┼─────────┤
  │  15  │   96年1 月30日   │      50 萬元     │
  ├───┼─────────┼─────────┤
  │ 總計 │                  │    2148 萬元     │
  └───┴─────────┴─────────┘


司法院資訊處製作；財團法人民間司法改革基金會備份。
